臺灣臺中地方法院民事判決　100年度重訴字第62號
原　　　告　鴻權實業有限公司
法定代理人　廖學燦
訴訟代理人　周進文律師
被　　　告　李德榮
訴訟代理人　王昌鑫律師
當事人間清償債務事件，本院於民國100年6月14日言詞辯論終結
，判決如下：
    主    文
被告應給付原告人民幣貳佰伍拾肆萬壹仟參佰肆拾元，及自民國
100年2月2日起至清償日止，按年息百分之五計算之利息。
訴訟費用由被告負擔。
本判決於原告以人民幣捌拾伍萬元供擔保後，得假執行；但被告
如以人民幣貳佰伍拾肆萬壹仟參佰肆拾元預供擔保，得免為假執
行。
    事實及理由
甲、程序方面：按訴狀送達後，原告不得將原訴變更或追加他訴
    ，但擴張或減縮應受判決事項之聲明者，不在此限，民事訴
    訟法第255條第1項第3款定有明文。本件原告於起訴時，請
    求被告應給付原告新臺幣11,543,197元（折合人民幣2,565,
    155元），及自起訴狀繕本送達被告翌日起至清償日止，按
    年息5%計算之利息；嗣於訴狀送達後，變更請求被告應給付
    原告人民幣2,541,340元，及自起訴狀繕本送達被告翌日起
    至清償日止，按年息5%計算之利息。核係未變更訴訟標的下
    所為減縮應受判決事項之聲明，依首揭規定，應予准許，先
    予敘明。
乙、實體部分：
壹、原告主張：
一、原告公司係經營自行車零件銷售業務，於民國99年3月18日
    起在台北南港展覽館舉行商業展覽，原告以銷售廠商身分參
    展，於展覽期間，大陸地區杭州艾嘉自行車有限公司(下稱
    杭州艾嘉公司)之董事長即被告，代表該公司向原告購買自
    行車車架、前叉等貨物，因原告前未曾與杭州艾嘉公司為任
    何交易，對該公司營業及財務狀況並不瞭解，就此，被告係
    向原告表示杭州艾嘉公司營業狀況及財務狀況正常，原告信
    任被告說詞，而同意將貨物出售杭州艾嘉公司。其後兩造就
    買賣履行事宜，約定交易條件為：1、交貨地點為杭州艾嘉
    公司營業地點（設於中國廣東省蕭山區○街道橋頭陳村）。
    2、由原告指定原告於中國協力廠商交付貨物。3、貨款由原
    告所指定之中國協力廠商代原告收取。就系爭買賣之貨物，
    原告係向設在大陸地區之新信利實業有限公司訂購，此有原
    告向新信利實業有限公司訂購之採購單可稽（原證1）。原
    告與新信利實業有限公司指定該等貨物之交貨地點即為杭州
    艾嘉公司所在地。嗣新信利實業有限公司即依照原告指示將
    貨物交付杭州艾嘉公司，實際交易貨品日期、數量、單價如
    原告所提民事補充起訴理由二狀附表所示，買賣總價金為人
    民幣2,541,340元，此有成品發貨單、送貨回單、深圳市貨
    物運輸結算憑證及99年9、10、11月對帳單、杭州艾嘉公司
    採購單、新信利實業有限公司成品發貨單可稽。原告所提民
    事補充起訴理由二狀附表所示實際交貨數量與訂單數量稍有
    增減，增加的部分是杭州艾嘉公司以電話追加，減少的部分
    是原告來不及如數生產交貨。99年3月間原告與被告在世貿
    參展期間所生之本件交易，因為杭州艾嘉公司生產流程與原
    告公司的製造流程需要時間配合，所以講好交易內容後，幾
    個月後再下單載明交貨數量及時間，此在商場上是正常現象
    。本來講好的買賣數量，實際上並沒有全部完成交易，因為
    杭州艾嘉公司交易進行一半就倒掉了，所以就沒有繼續下訂
    單，原告也就沒有繼續交貨。就已完成交易部分，原告委請
    新信利實業有限公司向杭州艾嘉公司請領款項，杭州艾嘉公
    司卻遲未付款，嗣並停止營業，其公司處所現已人去樓空。
二、依民法總則施行法第15條規定：「未經認許其成立之外國法
    人，以其名義與他人為法律行為者，其行為人就該法律行為
    應與該外國法人負連帶責任。」及最高法院89年度台上字第
    461號判決要旨：「『未經許可之大陸地區法人、團體或其
    他機構，不得在台灣地區為法律行為。』臺灣地區與大陸地
    區人民關係條例第七十條定有明文，準此，未經許可之大陸
    地區法人、團體或其他機構，原則上固應認其無權利能力，
    惟同條例第七十一條明定『未經許可之大陸地區法人、團體
    或其他機構，以其名義在臺灣地區與他人為法律行為者，其
    行為人就該法律行為，應與該大陸地區法人、團體或其他機
    構，負連帶責任。』是未經許可之大陸地區法人、團體或其
    他機構，以其名義在臺灣地區與他人為法律行為時，為保護
    其在臺灣地區為法律行為之相對人，上開規定例外承認該大
    陸地區法人於此情形，在臺灣地區亦為法律上之人格者，自
    亦有權利能力，而具有當事人能力，就該法律行為，應與行
    為人負連帶責任，此與民法總則施行法第十五條規定之意旨
    相同，否則，上開條例第七十一條規定所謂「負連帶責任」
    ，將形同具文。」依此，未經認許其成立之外國法人或未經
    許可之大陸地區法人，以其名義與他人為法律行為者，其行
    為人就該法律行為應與該外國法人或未經許可之大陸地區法
    人負連帶責任。杭州艾嘉公司並未依臺灣地區與大陸地區人
    民關係條例申請許可，被告代表杭州艾嘉公司與原告為買賣
    行為，此依民法總則施行法第15條規定及臺灣地區與大陸地
    區人民關係條例第71條規定，被告自應付連帶責任。
三、並聲明：1、被告應給付原告人民幣2,541,340元，及自起訴
    狀繕本送達被告翌日起至清償日止，按年息5%計算之利息。
    2、願供擔保，請准宣告假執行。
貳、被告抗辯：
一、按未經認許其成立之外國法人，以其名義與他人為法律行為
    者，其行為人就該法律行為，應與該外國法人負連帶責任，
    固為民法總則施行法第15條所規定。但所謂行為人係指以該
    外國法人之名義與他人為負義務之法律行為者而言，該外國
    法人之董事，僅列名於營業廣告，而未以該外國法人之名義
    與他人為負義務之法律行為者，非同條所稱之行為人。查杭
    州艾嘉公司與供貨廠商接洽，均由採購部門人員在杭州以杭
    州艾嘉公司名義為之，被告絕無親自參與，是原告所指被告
    應負「行為人」連帶責任云云，顯與事實不符。次查原告所
    提之證據，關於採購單之部分，係原告與新信利實業有限公
    司之間所約定，並非被告以杭州艾嘉公司名義約定或指示，
    且訂購時間分別為99年7至9月間，而與原告主張係於99年3
    月18日之展覽期間簽訂買賣契約之時間相距甚遠。關於新信
    利實業有限公司成品發貨單、深圳市永強貨運服務有限公司
    送貨回單、深圳市貨物運輸結算憑證等部分，均無被告親自
    簽章，至多僅能證明杭州艾嘉公司與原告之交易情形，未能
    據此證明被告有以杭州艾嘉公司名義與原告洽談或約定買賣
    契約之行為。故被告並非民法總則施行法第15條之行為人，
    未能僅以被告為杭州艾嘉公司之董事長即認須負連帶責任。
二、公司法人與負責人自然人間，係屬不同人格，原告與杭州艾
    嘉公司間法律關係，應由原告逕向杭州艾嘉公司行使權利，
    與被告無涉，本件原告請求被告個人連帶給付貨款，顯有未
    合。原告之法定代理人廖學燦雖於審理中陳稱被告與其曾於
    商業展覽期間（99年3月18日起舉辦）談妥本件之交易云云
    。惟證人陳一仁於中證述：「就我所知在展場四天期間，被
    告並沒有正式向我們下單」、「我們公司一定有拿到杭州艾
    嘉公司出具的訂單，才會接單出貨，但是我不知道杭州艾嘉
    公司的訂單上有無被告的簽名，像我們公司的訂單一般也是
    採購人員或業務承辦人員簽章，不會用到負責人簽章」、「
    這筆訂單是李進豐處理切洽的，他是業務承辦人，我詳情不
    清楚」等語；證人李進豐亦於審理中證述：「…杭州艾嘉公
    司的一名台籍幹部曹藝文經理跟我接洽這筆買賣細節，包括
    樣品、規格確認、交貨期間，當時我人大部分都在大陸地區
    鴻權公司的辦事處，曹藝文有以杭州艾嘉公司的名義傳訂單
    給我，我再指示原告公司的關係企業兼供貨商新信利實業有
    限公司出貨給杭州艾嘉公司」、「我們出貨給杭州艾嘉公司
    的數量就是他們採購的數量，車架有9950台，前叉數量我忘
    記了，因為對方這部分後來有增加及取消的情形，現在只記
    得大約有6千支左右」等語，足證被告與原告法定代理人並
    無在上開商業展覽期間談妥交易，本件買賣契約實際上是由
    杭州艾嘉公司之採購部門人員在杭州以公司名義與原告公司
    約定，被告絕無親自參與。
三、並聲明：1、駁回原告之訴。2、如受不利判決，願供擔保請
    准宣告免為假執行。
參、本院之判斷：
一、下列事實為兩造所不爭執 ，本院採為判決基礎：
(一)被告為大陸地區杭州艾嘉公司之董事長。
(二)杭州艾嘉公司有為如原告民事補充起訴理由二狀附表所示之
    自行車車架及前叉訂購及收貨行為。
(三)杭州艾嘉公司於上開買賣交易後已經倒閉，沒有繼續營業。
二、經查：
(一)證人陳一仁於審理時證稱：「我是原告公司業務人員，負責
    臺灣區的業務及售後服務，我從98年3月任職至今。(你是否
    見過在庭被告李德榮本人?)我見過他很多次了，因為他是腳
    踏車界業者，我在原告公司任職之前，在別家公司任職時就
    已經見過被告了，都是因為腳踏車業務的關係而見到他。我
    與李進豐、廖學燦曾代表原告公司於99年3月17、18、19、2
    0日在台北南港展覽館進行商業展覽，這四天有見過被告，
    當時被告代表他所經營的龍翔公司去參展，大家在展場內都
    會見到面。我和同事李進豐有一起過去龍翔公司攤位和被告
    洽談，當時是李進豐跟我說我們老闆廖學燦打電話給他，叫
    他過去龍翔攤位找被告洽談買賣事宜，李進豐才帶我過去，
    因為我比較資淺，而且李進豐是我們的副總，所以我們過去
    以後，是由李進豐跟被告洽談買賣事宜，我是坐在旁邊聽而
    已。被告在龍翔公司的攤位內，指著幾台他們擺設的腳踏車
    成品，要我們報這些腳踏車車架與前叉的價格，而且說時間
    很趕，要我們儘快報給他，所以我們和被告談完後，一回到
    自己公司攤位，李進豐查了價格資料後，立即傳手機簡訊報
    價給被告。就我所知在展場四天期間，被告並沒有正式向我
    們下單。被告後來有向我們索取樣品單，但是我已經忘記是
    在展場四天期間，或是回到公司後的事情。索取樣品單之後
    ，被告有下正式的訂單，當時被告有表示他是大陸地區杭州
    艾嘉公司的老闆，是代表杭州艾嘉公司向我們公司下單。(
    有無被告簽名的下單資料?)我們公司一定有拿到杭州艾嘉公
    司出具的訂單，才會接單出貨，但是我不知道杭州艾嘉公司
    的訂單上有無被告的簽名，像我們公司的訂單一般也是採購
    人員或業務承辦人員簽章，不會用到負責人簽章。(這筆訂
    單你有無經手處理，內容為何?)這筆訂單是李進豐處理接洽
    的，他是業務承辦人，我詳情不清楚，我所知道就如我前述
    。」等語，可證被告有於99年3月17至20日台北南港展覽館
    商展期間，代表杭州艾嘉公司與原告公司人員洽談自行車車
    架與前叉交易事宜，並要求原告公司人員儘快報價，嗣並有
    代表杭州艾嘉公司向原告公司下單訂貨之行為。又依卷第50
    頁被告之入出境資料，其於99年1月26日入境台灣後，至99
    年3月31日始出境，可知於99年3月17至20日台北南港商展期
    間，被告確身在臺灣，是證人陳一仁所言非虛。
(二)證人即原告公司法定代理人廖學燦於審理時證稱：「我於99
    年3月18日至21日期間代表原告公司在台北南港世貿會展中
    心參展，期間與被告有洽談自行車零配件的買賣，被告當時
    向我表示他有車架及前叉一萬台的訂單要求我報價，我當場
    就有報了美金的價格給他，後來應他的要求改為人民幣，當
    時報價為車架一台人民幣195元，前叉一支人民幣65元，數
    量為車架一萬台，前叉一萬支，交貨地點在大陸地區杭州的
    公司交貨，但當時他還沒有跟我說是大陸杭州的哪家公司，
    我當時跟他說大陸公司我又不認識，到時候要如何付款，被
    告回答我付款由他本人在臺灣付款給我，因為我與被告認識
    二十幾年了，所以我信任被告的話，我有跟他說如果是你負
    責付款，我就願意交貨，如果是大陸方面負責付款，我就不
    願意交貨，因為對方我不認識。被告有再三保證他願意付款
    ，隨後我就通知公司副總李進豐作後面的交易細節聯繫工作
    ，因為主要的交易條件數量、價格、付款方式我都談好了，
    細節就交給下面的人去做，也就是在參展期間我就已經跟被
    告講好這筆交易了。後來杭州艾嘉公司有下訂購單。(後來
    你有依約交貨嗎)有，分批交貨完畢。我們是委託我們公司
    的關係企業，就是大陸新信利實業有限公司生產交貨給杭州
    艾嘉公司。我跟被告催收貨款，被告說他手頭沒有現金，準
    備將他台中市○○路的4棟房子抵押給我，我從大陸回來有
    約被告見面，被告一直不跟我見面。(有無在大陸對杭州艾
    嘉公司提起給付貨款的訴訟?)沒有，因為被告已經答應給付
    我貨款，而且被告投資杭州艾嘉公司的股份達百分之九十，
    被告應就系爭交易負責，因為都是他代表杭州艾嘉公司出面
    洽談，我們做貿易生意的，就是找當初跟我們接洽生意的人
    收錢，台商在大陸的貿易行為都是這樣，因為買方跟我們下
    單以後，可能會指定我們出貨到大陸任何地方的公司去，我
    們當然是找原始接洽的人負責。」等語，可見被告有於台北
    南港世貿商展期間，與原告公司負責人洽談系爭自行車車架
    、前叉買賣內容，且就數量及單價等基本事項已大致達成合
    意，又杭州艾嘉公司確有為如原告民事補充起訴理由二狀附
    表所示之腳踏車車架及前叉訂購及收貨行為，此為被告所不
    爭執，觀之該附表所示車架與前叉之單價，亦與廖學燦所言
    所言車架一台人民幣195元、前叉一支人民幣65元，頗為吻
    合，益徵廖學燦所言可信。
(三)證人李進豐於審理時證稱：「我是原告公司的副總經理。我
    於99年3月18日與廖學燦在南港世貿自行車展參展，當天廖
    學燦跟我說他有跟被告談一筆自行車的生意，談的差不多了
    ，他就請我過去被告的攤位，看準備交易的車架車型與規格
    ，被告當天就有要求我報這幾款車型的價格給他，當天我回
    攤位後，請示過廖學燦董事長後，隨即就將價格以手機簡訊
    傳給被告。之後被告就指示他從臺灣派過去杭州艾嘉公司的
    一名台籍幹部曹藝文經理跟我接洽這筆買賣細節，包括樣品
    、規格確認、交貨期間，當時我人大部分都在大陸地區原告
    公司的辦事處，曹藝文有以杭州艾嘉公司的名義傳訂單給我
    ，我再指示原告公司的關係企業兼供貨商新信利實業有限公
    司出貨給杭州艾嘉公司。我們出貨給杭州艾嘉公司的數量就
    是他們採購的數量，車架有9950台，前叉數量我忘記了，因
    為對方這部分後來有增加又有取消的情形，現在只記得大約
    有6千支左右。出貨完以後我就一直打電話向被告催收貨款
    ，被告就告訴我已經將錢匯了，叫我找採購曹藝文，他會把
    錢匯給我，我就再找曹藝文，曹藝文跟我說被告並沒有把錢
    匯出去，我就再找被告，被告有答應我說他一定會負責付款
    ，後來就推託不見面，迄今分文未付。」等語，可知被告以
    杭州艾嘉公司負責人之身分，與原告公司負責人廖學燦，雙
    方各以代表公司決策高層之姿，親自議定自行車車架、前叉
    價格、大致交易數量等基本買賣條件後，進而各自指示下屬
    公司幹部接手處理後續各筆訂單、交貨日期等買賣細節事項
    。李進豐證詞內容合於一般公司間之商業交易常情，堪以採
    信。按被告身為杭州艾嘉公司負責人，就公司交易之各項細
    節，自不需要事必親躬，其代表所營公司在臺灣地區自行車
    商展期間，與國內廠商議妥基本交易條件後，委由大陸地區
    下屬採購人員接辦後續事項，衡情無違。被告確為系爭買賣
    之發動者及決策者，且係其在臺商展期間親自與原告負責人
    議妥基本交易條件，其臨訟辯稱本件買賣契約係由杭州艾嘉
    公司之採購部門人員於大陸地區與原告所為，其並未參與一
    節，顯係卸責之詞，並無可採。
三、關於被告確有以負責人身分代表杭州艾嘉公司與原告公司為
    系爭自行車車架及前叉買賣交易，杭州艾嘉公司嗣並陸續有
    為如原告民事補充起訴理由二狀附表所示之下單訂購及收貨
    行為，共計積欠人民幣2,541,340元之貨款未付之事實，除
    有上述事證可憑外，復有與原告民事補充起訴理由二狀附表
    交易內容相對應之杭州艾嘉公司採購單、新信利實業有限公
    司成品發貨單可資佐證，足徵原告確已經由協力廠商新信利
    實業有限公司出貨予杭州艾嘉公司，而履行出賣人義務完畢
    。按民法總則施行法第15條規定「未經認許其成立之外國法
    人，以其名義與他人為法律行為者，其行為人就該法律行為
    應與該外國法人負連帶責任。」，又臺灣地區與大陸地區人
    民關係條例第71條亦規定「未經許可之大陸地區法人、團體
    或其他機構，以其名義在臺灣地區與他人為法律行為者，其
    行為人就該法律行為，應與該大陸地區法人、團體或其他機
    構，負連帶責任。」本件被告代表其所營、屬未經許可之大
    陸地區法人杭州艾嘉公司，在臺灣地區與原告為買賣法律行
    為，自須與杭州艾嘉公司負給付價金之連帶責任。從而，原
    告訴請被告給付人民幣2,541,340元，及自起訴狀繕本送達
    被告翌日即100年2月2日起至清償日止，按年息5%計算之利
    息，合於前揭條文規定，為有理由，應予准許。
四、兩造均陳明願供擔保，聲請宣告或免為假執行，經核均無不
    合，茲分別酌定相當擔保金額予以准許。
五、本件事證已臻明確，兩造其餘攻擊防禦方法與舉證，經核均
    與判決結果無影響，爰不分別斟酌論述，附此敘明。
六、訴訟費用之依據：民事訴訟法第78條。
中    華    民    國  100    年     7    月     7     日
                  民事第二庭    法  官  蔡建興
正本係照原本作成。
如對本判決上訴，須於判決送達後20日內向本院提出上訴狀。如
委任律師提起上訴者，應一併繳納上訴審裁判費。
中    華    民    國   100    年    7     月    8     日
                                書記官  楊金池